ACORDAO-COMPLETO-2464696

ACÓRDÃO 553/2021 ATA 08/2021 - PLENÁRIO

VISTOS, relatados e discutidos estes autos de Denúncia, com requerimento de adoção de medida cautelar, com vistas a verificar a regularidade dos atos relacionados ao edital do Pregão Eletrônico (PE) 48/2020 do Tribunal Regional Federal da 1ª Região (TRF1) , cujo objeto é o registro de preços para eventual contratação de empresa especializada no fornecimento de upgrade, subscrição de licenças de softwares do tipo suíte de escritório (Microsoft 365) e créditos Azure, com garantia de atualização das versões, pelo período de 12 (doze) meses;   
ACORDAM os Ministros do Tribunal de Contas da União, reunidos em Sessão do Plenário, diante das razões expostas pelo Relator, em:  
9.1. conhecer da presente Denúncia, satisfeitos os requisitos de admissibilidade previstos nos artigos 234 e 235 do RI/TCU e no art. 103, § 1º, in fine, da Resolução - TCU 259/2014;   
9.2. indeferir o requerimento de medida cautelar; 
9.3. no mérito, considerar a Denúncia parcialmente procedente;	 
9.4. dar ciência, com fundamento no art. 9º, inciso I, da Resolução-TCU 315/2020, ao Tribunal Regional Federal da 1ª Região (TRF1) que:
9.4.1. a decisão pela contratação em lote único do PE 48/2020 não foi fundamentada de maneira adequada e explícita no Estudo Técnico Preliminar, tendo em vista que, em princípio, licenças para softwares aplicativos constituem uma solução de TI diferente dos serviços de computação em nuvem, em descumprimento ao art. 15, IV, c/c o art. 23, § 1º, da Lei 8.666/1993, ao art. 12, § 2º, I e § 3º, da IN - SGD/ME 1/2019 e à Súmula - TCU 247;
9.4.2. a decisão pela escolha de indicação de marca, com fundamento no princípio da padronização, para os serviços de nuvem (Azure Monetary Commitment) no âmbito do Pregão 48/2020 não foi justificada de maneira explícita e adequada no Estudo Técnico Preliminar, com a devida realização de uma ampla pesquisa e comparação efetiva com alternativas existentes, demonstrando que a solução escolhida é a mais vantajosa e a única que atende as necessidades da entidade, em descumprimento à Lei 8.666/1993, art. 15, § 7º, I, à IN - SGD/ME 1/2019, art. 11, inciso II, e à jurisprudência do TCU;
9.5. deferir, com fundamento no art. 163, § 2º, do Regimento Interno do TCU e no art. 16, § 4º, da Portaria-TCU 114/2020, o pedido de vistas formulado pela empresa Brasoftware com relação às peças não sigilosas dos presentes autos;
9.6. levantar o sigilo que recai sobre as peças destes autos, à exceção daquelas que contenham informação pessoal do denunciante, nos termos do § 1º do art. 236 do Regimento Interno do TCU c/c os arts. 104, § 1º, e 108, parágrafo único, da Resolução-TCU 259/2014;
9.7. informar ao Tribunal Regional Federal da 1ª Região (TRF1) , à empresa Brasoftware Informática LTDA. e ao denunciante que o presente Acórdão, bem assim o Relatório e o Voto que o fundamentam, poderão ser acessados por meio do endereço www.tcu.gov.br/acordaos; 
9.8. arquivar os presentes autos, nos termos do art. 169, inciso III, do Regimento Interno/TCU.

Denúncia sobre possíveis irregularidades em edital de pregão eletrônico cujo objeto é a formação de registro de preços para eventual contratação de empresa especializada no fornecimento de upgrade, subscrição de licenças de softwares do tipo suíte de escritório (Microsoft 365) e créditos Azure.

Tribunal Regional Federal da 1ª Região.

3. Interessados/Responsáveis:
3.1. Interessado: Brasoftware Informática Ltda. (CNPJ 57.142.978/0001-05)
3.2. Responsável: Identidade preservada (art. 55, caput, da Lei n. 8.443/1992).

13.1. Ministros presentes: Ana Arraes (Presidente), Walton Alencar Rodrigues, Benjamin Zymler, Augusto Nardes, Aroldo Cedraz, Raimundo Carreiro (Relator), Bruno Dantas, Vital do Rêgo e Jorge Oliveira.
13.2. Ministros-Substitutos presentes: Augusto Sherman Cavalcanti, Marcos Bemquerer Costa e Weder de Oliveira.

RAIMUNDO CARREIRO

Trata-se de denúncia, com requerimento de adoção de medida cautelar, com vistas a verificar a regularidade dos atos relacionados ao edital do Pregão Eletrônico (PE) 48/2020 do Tribunal Regional Federal da 1ª Região (TRF1) , cujo objeto é o registro de preços para eventual contratação de empresa especializada no fornecimento de upgrade, subscrição de licenças de softwares do tipo suíte de escritório (Microsoft 365) e créditos Azure, com garantia de atualização das versões, pelo período de 12 (doze) meses (peça 12, p. 1) . 
2.	O objeto foi adjudicado em 22/12/2020 para a empresa Brasoftware Informática Ltda. (CNPJ 57.142.978/0001-05) , pelo valor total de R$ 1.244.426,90. O pregão foi homologado em 24/12/2020. Em 30/12/2020 foi firmado contrato com valor total de R$ 363.751,28, com vigência de 30/12/2020 a 11/02/2022. 
3.	Examinadas as respostas apresentadas pelo Tribunal Regional Federal da 1ª Região e pela Brasoftware Informática Ltda. à oitiva por mim autorizada em despacho à peça 17 (21/1/2021) , a Secretaria de Fiscalização de Tecnologia da Informação (Sefti) propôs, em instrução às peças 59 a 61, conhecer da denúncia, considerá-la parcialmente procedente, indeferir a cautelar pleiteada e dar ciência preventiva ao Tribunal Regional Federal da 1ª Região das impropriedades verificadas nos autos, in verbis:
"INTRODUÇÃO
	Trata-se de denúncia com pedido de medida cautelar (peças 1 e 10) sobre possíveis irregularidades no edital do Pregão Eletrônico 48/2020 (PE 48/2020) do Tribunal Regional Federal da 1ª Região (TRF1) , em violação à Lei 8.666/1993, à Lei 10.520/2002 e ao Decreto 7.174/2020.
2.	De acordo com o edital, o objeto do pregão é a "a formação de registro de preços para eventual contratação de empresa especializada no fornecimento de upgrade, subscrição de licenças de softwares do tipo suíte de escritório (Microsoft 365) e créditos Azure, com garantia de atualização das versões, pelo período de 12 (doze) meses, para atender as necessidades da Justiça Federal da 1ª Região (...) " (peça 12, p. 1) .
3.	Em síntese, as irregularidades apontadas foram 	o direcionamento indevido da contratação para a solução de computação em nuvem Azure da empresa Microsoft (peça 10, p. 8-14) e a ausência de justificativa técnica para contratação conjunta dessa solução com licenças de software também da empresa Microsoft (peça 10, p. 15-17) .
HISTÓRICO
4.	O valor total estimado da contratação foi de R$ 1.299.027,36 por um período de doze meses, sendo que o objeto foi adjudicado em 22/12/2020 para a empresa Brasoftware Informática LTDA (CNPJ 57.142.978/0001-05) - única licitante que participou da sessão de lances (peça 13, p. 2-6) -, pelo valor total de R$ 1.244.426,90 (peça 13, p. 8-10) . O pregão foi homologado em 24/12/2020 (peça 13, p. 11-13) e um contrato foi assinado em 30/12/2020, porém com o valor total de apenas R$ 363.751,28 (peça 14) .
5.	Em resumo, o denunciante alegou que o princípio da padronização foi utilizado de forma equivocada pelo TRFl para justificar o direcionamento para a solução de computação em nuvem Azure da Microsoft.
6.	De acordo com o denunciante, o TRFl justificou o direcionamento para a nuvem Azure pelo fato de a Justiça Federal da 1ª Região atualmente utilizar licenças do Office 365, que também é uma solução da Microsoft. Entretanto, os esclarecimentos apresentados pelo TRF1 seriam referentes unicamente à escolha da contratação do Office 365, que "pode ser instalado em qualquer desktop (virtual/nuvem ou físico) , sem a necessidade de licenciamento adicional, sendo, portanto, compatível e integrável com outras nuvens além da nuvem Azure".
7.	O denunciante argumentou também que não existiria "uma relação técnica de dependência técnica entre a nuvem Azure da Microsoft e os softwares da Microsoft já instalados no TRFl" e nem "vantagem na utilização da nuvem Azure em detrimento de outras nuvens". Pelo contrário, o parcelamento do objeto do PE 48/2020 teria sido tecnicamente viável e desejável "para propiciar a competitividade e a seleção da melhor proposta para a Administração Pública em termos de preço e qualidade".
8.	Outro argumento apresentado pelo denunciante é que a vinculação entre os serviços de licenciamento de software e de computação em nuvem da Microsoft "somente seria admissível se a correta execução de um serviço dependesse da aquisição do outro, o que não ocorre neste caso" e assim inexistiria "qualquer justificativa para a aquisição dos serviços necessariamente do mesmo provedor".
9.	Desse modo apresentado pelo denunciante, o PE 48/2020 envolve serviços que deveriam ter sido objeto de contratações distintas, pois possuem "requisitos de qualificação técnica diferenciados e com comprovada viabilidade de competição no fornecimento de serviços de computação em nuvem entre outros fornecedores que estão igualmente aptos a atender às necessidades do TRF1".
10.	A análise preliminar da presente Denúncia consta à peça 15. Nesta análise, a Sefti entendeu que não houve apenas direcionamento da licitação, mas também indicação nominal de marca, uma vez que, no caso do pregão em questão, o edital (peça 12) indica e exige de forma explícita determinados produtos da empresa Microsoft.
11.	No caso dos itens 1 e 2 do objeto, a Sefti entendeu que a indicação de marca poderia ser justificada pelo princípio da padronização (conforme art. 15, inciso I, da Lei 8.666/1993 e Súmula 270 do TCU) , pois estão sendo contratadas atualizações de versões do Office 365 (peça 12, p. 18-22, itens 2, 3 e 5 do termo de referência) , o qual já é utilizado pelo TRF1 (peça 12, p. 18-22, item 2.1 do termo de referência) .
12.	Entretanto, quanto ao item 5 do objeto (principal foco da denúncia) , o princípio da padronização não poderia ter sido invocado para justificar a indicação da nuvem Azure, pois os serviços especificados (peça 12, p. 22, itens 5.5.1 e 5.5.2 do termo de referência) provavelmente: ainda não são utilizados pelo TRF1 - conforme se depreende da justificativa da contratação (peça 12, p. 18-19, item 2 do termo de referência) - e não guardariam relação de dependência técnica com os itens 1 e 2 do objeto.
13.	Do exposto acima, entendeu-se que a indicação de marca para os itens 3, 4, e 5 do objeto não teria sido justificada tecnicamente, em desobediência ao § 5º do art. 7º da Lei 8.666/1993.
14.	Além do mais, devido à provável ausência de dependência técnica entre os itens do objeto, considerou-se que a adjudicação por item teria sido viável e, junto com a possibilidade de participação no certame de fornecedores de outras marcas além da Microsoft, teria colaborado para a existência de competitividade em um pregão em que, ao contrário, apenas uma empresa participou da sessão de lances (peça 13, p. 2-6) .
15.	Assim, a Sefti entendeu, preliminarmente, que a opção por adjudicação em grupo desobedeceu ao § 1º do art. 23 da Lei 8.666/1993 e à Súmula 247 do TCU.
16.	Por fim, a Sefti ponderou que não havia elementos nos autos que apontassem a existência do perigo da demora reverso, propondo a realização da oitiva prévia, prevista no art. 276, § 2º, do RI/TCU, para melhor apuração da existência conjunta dos requisitos da plausibilidade jurídica e do perigo da demora , bem como da ausência do perigo da demora reverso (peça 15, p. 4, item 37) .
17.	Além disso, propôs-se efetuar diligência, prevista no art. 157 do RI/TCU, para obtenção de cópias dos seguintes documentos: estudo técnico preliminar ao PE 48/2020, Contrato 78/2018 (citado no item 2.1 do termo de referência) e Contrato 60/2020 (decorrente do PE 48/2020) ; bem como dos nomes dos produtos da nuvem Azure que atendem as funcionalidades relacionadas no item 5 do objeto do PE 48/2020.
18.	Conforme despacho de 20/1/2021, o Relator acolheu as análises e conclusões da Sefti, determinando ao TRF1 e à Brasoftware as oitivas e diligência propostas (peça 17) .
19.	O TRF1 teve ciência do Ofício 1.383/2021-TCU-Seproc (peça 18) no dia 23/1/2021 (peça 19) e a empresa Brasoftware teve ciência do Ofício 1.384/2020-TCU-Seproc (peça 20) no dia 8/2/2020 (peça 55) . 
20.	Após, o TRF1 respondeu tempestivamente no dia 28/1/2021 (peça 23) , e a Brasoftware apresentou seus argumentos conforme documento acostado à peça 55.
EXAME DE ADMISSIBILIDADE
21.	Conforme despacho do Relator, Ministro Raimundo Carreiro, que conheceu a representação (peça 17, p. 6, item 9.1) , considera-se superada a admissibilidade deste feito.
EXAME TÉCNICO
22.	Esta instrução destina-se a analisar os três pontos objetos de oitiva do TRF1: (i) possível indicação de marca indevida do PE 48/2020 para aquisição de nuvem Azure; (ii) contratação conjunta, em um único lote; e (iii) possíveis prejuízos advindos de eventual adoção de medida cautelar pelo TCU para suspender o PE 48/2020. 
I - Possível indicação de marca inadequada para os itens 3, 4, e 5 do objeto do PE 48/2020, em desobediência ao § 5º do art. 7º da Lei 8.666/1993, ao inciso I do art. 15 também da Lei 8.666/1993 e à Súmula 270 do TCU
Resposta do TRF1 (peça 23, p. 2-7, item 10) 
23.	Inicialmente, o TRF1 esclarece que possui instrumento¿contratual¿similar e complementar à¿solução pretendida no PE 48/2020. Trata-se do Contrato 78/2018, que possui como objeto a¿subscrição de licença de uso do software Microsoft Office 365 Enterprise (ferramenta de produtividade em nuvem) para 13 mil usuários internos.
24.	Assevera que o corpo de trabalho do TRF1 foi capacitado¿para utilização das ferramentas que compõem o objeto do PE 48/2020, fator que se somou à experiência adquirida com as contratações anteriores de serviço em nuvem.
25.	Explica que a contratação objetivada com o PE 48/2020 visa a expansão das funcionalidades em uso por ocasião da implantação da ferramenta de produtividade em nuvem (Contrato 78/2018) , sendo tecnicamente dependente de mais de uma solução de software utilizada atualmente.
26.	Argumenta que os softwares Microsoft Teams, Microsoft Stream e Microsoft PowerBI já fazem parte do serviço contratado anteriormente.
27.	O TRF1 ressalta que a presente contratação não foi realizada com o intuito de ser utilizada para preceder e justificar futuras licitações com indicação de marca, uma vez que a necessidade de ampliar os serviços de infraestrutura em nuvem e as demandas de Infraestrutura como Serviço (Infrastructure as a Service - IaaS) estão sendo tratadas por meio da Intenção de Registro de Preços (IRP) 16/2020 do Ministério da Economia (ME) , que tem como escopo a contratação de empresa especializada para prestação de serviços gerenciados de computação em nuvem, sob o modelo de cloud broker (integrador) de multinuvem, que inclui a concepção, projeto, provisionamento, configuração, migração, suporte, manutenção e gestão de topologias de serviços em dois ou mais provedores de nuvem pública.
28.	Feitos esses comentários iniciais, o TRF1 passa a explicar as razões para indicação de marca de cada item específico.
29.	Quanto ao item 3 do objeto (Power BI Pro)  (peça 23, p. 3-4, item 10.7) , informa que atualizou o Sistema de Informações Gerenciais da Justiça Federal da 1ª Região (e-Siest) para versão 3.0, que é desenvolvida sobre a plataforma de BI - SAP Business Objects 4.3, com a integração desta plataforma com os produtos Microsoft. 
30.	Dessa forma, tendo em vista que a plataforma do sistema e-Siest é utilizada pela Divisão de Informações Negociais e Estatística (Diest) para realização de todo o trabalho relacionado a Extract Transform Load (ETL) e ao desenvolvimento de painéis e relatórios internos do TRF1, mas possuindo limitação com relação a disponibilizá-los para o público externo em virtude do limite de 220 usuários simultâneos, o TRF1 iniciou trabalho piloto utilizando a versão do Power BI oferecida no pacote do Office 365, adquirido anteriormente, para desenvolver alguns painéis públicos que lograram êxito satisfatório.
31.	Alega que, além da Diest, outras unidades também fazem uso da ferramenta Power BI, sendo que essas unidades dispõem atualmente apenas da versão simplificada da ferramenta e dos dias limitados de demonstração da versão "Pro".
32.	Explica que existe uma integração nativa com as aplicações Excel, Powerpoint e Sharepoint, softwares utilizados amplamente pelo TRF1. Outro aspecto importante é que a versão "Pro" possibilita que sejam criados painéis que se restringem à publicação interna, necessário em um cenário em que os dados não são adequados para ampla divulgação, em contraste à versão atual, que a publicação ocorre em ambiente público da Microsoft.
33.	O TRF1 ressalta que, por questões de economicidade, optou apenas pelo upgrade do aplicativo específico no lugar de realizar a atualização de versão Office 365 nos moldes dos itens 1 e 2 (opções mais caras conforme a própria ata de registro de preço decorrente do PE 48/2020.
34.	Em relação ao item 4 do objeto (Stream Storage)  (peça 23, p. 4-5, item 10.8) , software que funciona como um repositório padrão de armazenamento das gravações realizadas pelo Teams, o TRF1 informa que seu uso foi intensificado em razão da ampliação do trabalho remoto, como medida para prevenção do contágio da Covid-19. 
35.	Nesse sentido, a carga de armazenamento da aplicação, que em dois anos de contrato não ultrapassava 30%, a partir de março de 2020, teve um crescimento exponencial, chegando a uma carga de 82%. Dessa forma, o TRF1 entendeu que a solução mais adequada foi a aquisição de mais espaço de armazenamento por meio do item 4 do PE 48/2020, Stream Storage.
36.	Nada obstante, registra que, em reuniões com a fabricante, verificou-se que a estratégia de armazenamento automático no Stream será direcionada para os repositórios Sharepoint e Onedrive. Tendo em vista que a Microsoft disponibilizou ao TRF1 os mecanismos necessários para antecipar esse direcionamento, essa nova estratégia está em produção desde o dia 25/1/2021. As gravações iniciadas por usuários estão sendo armazenadas diretamente no Onedrive do magistrado/servidor, que hoje possui tamanho de 1 TB por usuário. Já as gravações realizadas com a indicação de canal no Teams estão sendo armazenadas no Sharepoint do canal. Hoje o espaço para armazenamento do Sharepoint é de aproximadamente 98 TB. Sendo assim, considerando a mudança técnica de cenário, o item 4 registrado, que não foi incluído na aquisição do Contrato 60/2020, não será mais adquirido.
37.	No que diz respeito ao item 5 (Créditos do serviço de nuvem Microsoft Azure)  (peça 23, p. 5-7, item 10.9) , o TRF1 argumenta que utiliza duas aplicações integradas ao Microsoft Teams, que seguem o seu modelo de aplicativo. Modelos de aplicativos são programas prontos para produção no Microsoft Teams. O código-fonte completo também está disponível para que se possa explorá-lo em detalhes ou bifurcar o código e alterá-lo para atender às necessidades específicas de cada organização. 
38.	O TRF1 elenca os principais benefícios para adoção de funcionalidades que utilizam o modelo de aplicativo para Microsoft Teams: (i) experiência de "plug and play"; (ii) código pronto para produção; (iii) personalizável e extensível; e (iv) documentação detalhada e suporte.
39.	Das duas aplicações utilizadas, primeiramente, destaca-se a adoção de ferramenta¿Company Communicator, que permite as equipes corporativas criarem e enviarem mensagens destinadas a várias equipes ou grande número de funcionários por meio de chat (Microsoft Teams) . A aplicação é utilizada atualmente pelas unidades de comunicação de toda a Justiça Federal da 1ª Região (JF1) , mas que não restringe o uso de outras unidades que necessitarem de suas funcionalidades. 
40.	O TRF1 explica que o Company Communicator é integrado ao Microsoft Teams, sendo que se faz necessária a utilização dos serviços em nuvem da Microsoft Azure para manutenção de suas funcionalidades.
41.	A manutenção das referidas funcionalidades é necessária, uma vez que o TRF1 utiliza mensalmente os seguintes recursos de processamento em nuvem da Microsoft Azure: (i) storage account; (ii) registro de canais; (iii) plano de serviço de aplicativo; (iv) app service; (v) azure function; (vi) service bus; (vii) Application Insights.
42.	O TRF1 argumenta que parcela dos recursos poderia até ser obtida em outros provedores de processamento em nuvem. Entretanto, o Company Communicator é desenvolvido para a plataforma da Microsoft Azure, tendo total dependência técnica desse ambiente. 
43.	Além disso, para fins de projetos de inovação e agregação de valor, está em andamento o projeto de implantação de atendimento automatizado de usuários por meio de Chatbot, entrando nessa análise¿a ferramenta FAQPlus. Tal aplicação¿é um meio para fornecer respostas para perguntas frequentes dos usuários de forma amigável, na qual¿é¿possível fazer uma pergunta ao "bot" (robô) e obter uma resposta se ela estiver contida em sua base de conhecimento. O projeto prevê que a aplicação seja integrada tanto ao Microsoft Teams quanto ao IBM Control Desk, que é, atualmente, a solução para atendimento e suporte aos usuários de TI de toda a 1ª Região. Novamente, a implantação e a manutenção de tal projeto utilizam mensalmente diversos recursos e serviços da nuvem da Microsoft Azure.
44.	Novamente, o TRF1 argumenta que parcela dos recursos poderia ser obtida em outros provedores de processamento em nuvem, porém o FAQPlus é desenvolvido para a plataforma da Microsoft Azure. Assim, a solução a ser adquirida, por ser totalmente integrável à atual estrutura, permitirá a implantação ao menor custo e no menor tempo possível, eliminando custos extras de integração e de capacitação, aos quais seria inevitável incorrer, caso fosse utilizada outra solução que não a pretendida, para continuidade dos serviços da Justiça Federal da 1ª Região.¿Além disso, a aquisição de solução que mantenha a padronização contribui fortemente para a redução de custos de treinamento em função da familiaridade da equipe técnica e dos usuários com a solução a ser adquirida.
Análise
45.	Especificamente quanto ao item 3, o TRF1 demonstrou que a ferramenta Power BI Pro já fazia parte do contrato anterior e que se trata de licenças para upgrade à versão "Pro", tendo em vista que atualmente já utiliza a versão padrão do Microsoft Power BI, para ampliar as funcionalidades e publicações do aplicativo, de modo que se entende razoáveis as justificativas apresentadas pelo TRF1, considerando o princípio da padronização estabelecido no art. 15, I, da Lei 8.666/1993.
46.	Em relação ao item 4, o TRF1 argumentou que o Stream Storage já fazia parte do contrato anterior e as necessidades por espaço de armazenamento para as gravações realizadas pelo Teams aumentaram em razão das mudanças provocadas pela pandemia, intensificando o uso de reuniões on-line. Além disso, por ter integração nativa com o Teams, o TRF1 entendeu a contratação do serviço Stream Storage ser a solução mais eficiente.
47.	Nota-se, assim, que o item 4 é um serviço destinado essencialmente ao armazenamento em uma área de dados na nuvem. 
48.	Contudo, observa-se, no presente caso, que o serviço de armazenamento do Microsoft Stream Storage tem uma finalidade específica e será utilizado unicamente para gravação das reuniões realizadas por um dos aplicativos objeto do item 1 (Teams faz parte do conjunto de aplicativos Office 365) . Dessa forma, entende-se que, embora outros fabricantes forneçam os serviços previstos, o item 4 é um componente para o devido funcionamento dos softwares aplicativos da solução de tecnologia pretendida pelo TRF1, de modo que se entende razoável acolher as justificativas apresentadas pela Justiça Federal da 1ª Região, considerando o princípio da padronização.
49.	Cumpre ainda registrar que, mesmo se houvesse irregularidade quanto a este item, o TRF1 afirmou que não tem mais a necessidade de adquirir o item 4 do PE 48/2020, uma vez que encontrou solução técnica para armazenar as gravações das reuniões com atuais recursos computacionais existentes, de modo que uma eventual irregularidade quanto ao presente item não seria consumada.
50.	O item 5 (Créditos Azure) se refere ao serviço Azure Monetary Commitment (peça 41) , o qual permite que a organização pague antecipadamente pelo consumo de serviços qualificados da nuvem Azure. 
51.	Aqui cabe uma ponderação sobre a distinção entre o item 5 e os itens 3 e 4. Enquanto os itens 3 e 4 são destinados, respectivamente, à contratação de software hospedado na nuvem (Software as a Service - SaaS) e infraestrutura (IaaS) com uma finalidade limitada e específica, que, no caso em apreço, guardam relação com os demais softwares aplicativos pretendidos com a solução de TI contratada, os serviços de nuvem previstos no item 5 funcionam, a princípio, como créditos de uso da nuvem provida pelo fabricante Microsoft, de modo que, em princípio, podem ser utilizados e consumidos para qualquer finalidade.
52.	Dessa forma, verifica-se que a contratação do Azure Monetary Commitment se enquadra no conceito geral de serviço de computação em nuvem, sendo que pode ser fornecido por inúmeras empresas, a exemplo das soluções Google Cloud (cloud.google.com) , Oracle Cloud (oracle.com/br/cloud/) e Amazon AWS (aws.amazon.com) .
53.	Portanto, entende-se que, em teoria, a hipótese da contratação de créditos de consumo para serviços de nuvem não está amparada pelo princípio da padronização, uma vez que tais serviços são neutros, abertos, genéricos e, consequentemente, integráveis.
54.	Contudo, no caso em apreço, houve a indicação de marca para os serviços de nuvem Microsoft, de modo que se deve avaliar se o TRF1 atendeu as exigências do § 5º do art. 7º da Lei 8.666/1993, ao inciso I do art. 15 também da Lei 8.666/1993 e à Súmula 270 do TCU.
55.	Além disso, considerando o conceito de aberto e genérico dos serviços em nuvem, deve-se avaliar também se o planejamento da contratação comparou as soluções equivalentes disponíveis no mercado, conforme disposto na IN - SGD/ME 1/2019, art. 11, inciso II.
56.	Analisando o caso concreto, não foram encontradas justificativas explícitas nos Estudos Técnicos Preliminares (ETP - peça 34) a respeito da indicação de marca para o caso específico do item 5. Ademais, embora exista no ETP a comparação entre soluções disponíveis no mercado para a solução de TI como um todo (softwares aplicativos) , não foram feitas comparações detalhadas a respeito das soluções disponíveis de nuvem, considerando as particularidades deste tipo de serviço.
57.	Observada essas ausências, a Sefti entrou em contato com o TRF1 solicitando esclarecimentos adicionais quanto ao item 5 do edital. Assim, o TRF1 apresentou as seguintes respostas (peça 58) :
57.1.	para o Modelo de Aplicativos do Teams funcionar de forma otimizada, é necessária a utilização da nuvem da Microsoft para executar suas funcionalidades, conforme pré-requisitos descritos nos sites Deployment Guide Wiki e GitHub;
57.2.	a utilização da nuvem ou aplicativo similar de outros fabricantes teria como consequência a necessidade de troca completa de toda a suíte adotada atualmente, impactando em enormes custos financeiros e operacionais. Nesse contexto, registra que o fato de a aplicação estar pronta foi um dos principais fatores para sua adoção, uma vez que o esforço para implantar em produção é bem reduzido.
57.3.	por proverem funcionalidades muito específicas, não há recursos similares fornecidos por nenhum dos três grandes fabricantes pesquisados, em relação aos recursos do Company Communicator Azure, a saber: storage account; registro de canais; plano de serviço de aplicativo; app service; azure function; service bus; e Application Insights;
57.4.	quanto aos recursos do FAQPlus (QnA Maker; FAQPlus Bot; Blob Storage; Azure Function; Configuration Application) , novamente, o TRF explica que não encontrou recurso similar fornecido por nenhum dos três grandes fabricantes pesquisados;
57.5.	o IBM Watson poderia ser utilizado, mas necessitando de uma nova implementação da suíte atualmente em produção. Em suma, argumenta que, apesar de terem sidos identificadas ferramentas alternativas, essas são de uso genérico, não podendo ser utilizadas para a aplicação específica no Microsoft Teams sem, ao menos, a realização de integrações não nativas do aplicativo em uso. Assevera que, para utilização desses serviços alternativos, seria necessária a quebra da utilização do conceito de Modelo de Aplicativos do Microsoft Teams, pois seria desenvolvida nova versão da aplicação para adaptar a sua utilização em uma plataforma de outro fabricante, deixando-se de se usufruir de todos os benefícios de utilização desse modelo;
57.6.	a adoção de solução fora do padrão Microsoft apresentaria como desvantagem a necessidade de alocação de recursos humanos para desenvolvimento, seja por servidores do quadro, seja demandando o contrato de sustentação de software vigente, de modo que esse cenário se mostra técnica e economicamente inviável. Por fim, o TRF1 afirma que o planejamento da aquisição de suíte teve como objetivo o melhor aproveitamento de todas as aplicações e funcionalidades existentes;
58.	Isso posto, agora analisando os argumentos apresentados na resposta à oitiva juntamente com esclarecimentos prestados acima, entende-se que é razoável a indicação de marca no item 5, tendo em vista que: (i) a contratação de créditos em nuvem para consumo tem um propósito específico, não se tratando de uma contratação de provedor de nuvem geral; (ii) a previsão de consumo de créditos no âmbito do item 5 é destinada a ampliar as funcionalidade de softwares aplicativos já existentes no ambiente Microsoft do TRF1, não havendo a disponibilidade deste tipo de serviço em nuvens de outros fabricantes; (iii) foi demonstrada a desvantagem técnica na utilização de soluções em nuvem de outros provedores; e (iv) a situação concreta encontra respaldo no princípio da padronização.
59.	Dessa forma, propõe-se que os argumentos do TRF1 devem ser acolhidos. 
60.	Nada obstante, nota-se que as justificativas apresentadas por e-mail pelo TRF1 deveriam ter sido incorporadas nos documentos de planejamento da contratação, conforme § 5º do art. 7º da Lei 8.666/1993, ao inciso I do art. 15 também da Lei 8.666/1993, à Súmula 270 do TCU, e ao art. 11, inciso II  da IN - SGD/ME 1/2019. Portanto, com fundamento no art. 9º, inciso I, da Resolução TCU 315, de 2020, será proposto dar ciência ao TRF1 de que a decisão pela escolha de indicação de marca para solução Azure Monetary Commitment no Pregão 48/2020 não foi justificada tecnicamente de maneira adequada e explícita no Estudo Técnico Preliminar.
II - Opção por adjudicação em grupo de todos os itens que compõem o objeto do PE 48/2020, em
desobediência ao § 1º do art. 23 da Lei 8.666/1993 e à Súmula 247 do TCU
Resposta do TRF1 (peça 23, p. 7-8, item 11) 
61.	De acordo com o TRF1, a adoção do parcelamento poderia levar a ocorrência de prejuízo de uma solução completa planejada, perda de economia de escala, gestão de instrumentos difusa, aumento de esforço na gestão, tanto pelo contratante quanto pela contratada, dentre outros danos. No caso dos serviços em tela, concluiu-se que não se obteria benefício por meio do parcelamento da execução dos serviços porque as empresas que atuam no fornecimento dessa solução não atuam de maneira especializada no fornecimento de apenas um dos itens licitados, mas, sim, no fornecimento de toda a solução. É incomum que existam empresas que forneçam licenças Microsoft Office 365 e não forneçam espaço de armazenamento adicional no Microsoft Stream, por exemplo. 
62.	Além disso, apesar da solução ser produto de um complexo processo de elaboração por parte da fabricante, a contratação em voga visa apenas o fornecimento do serviço, sendo uma atividade de baixa complexidade, prestado por empresa parceira. Soma-se também o fato de que os itens isolados são de baixo custo, se comparados a outras soluções de TI. O porte da contratação, nesse caso, é consequência do volume e não da complexidade, ou seja, o fator economia de escala tem grande influência no contexto, podendo ser prejudicado em caso de parcelamento.
63.	Assim, a divisão do objeto não implicaria na ampliação da competitividade e ganhos econômicos, pois os mesmos fornecedores participariam das disputas pela adjudicação dos itens. 
64.	O TRF1 acrescenta ainda que um eventual parcelamento potencialmente aumentaria o custo da contratação, uma vez que, tendo diversas empresas contratadas, cada uma teria seu próprio custo fixo com mão de obra para a gestão do fornecimento da solução, que ficaria responsável por fornecer apenas parte da solução. Caso o objeto seja parcelado, o TRF1 teria de lidar com um maior número de instrumentos contratuais e fornecedores, assumindo também o risco de execução parcial e descompassada do objeto. Esse risco poderia levar a não integração das partes da solução, com consequente não atendimento da necessidade que originou a contração. Ademais, a fragmentação dos contratos poderia comprometer o funcionamento, de maneira concatenada, do serviço que se vislumbra obter, gerando o risco de impossibilidade de execução satisfatória do contrato.
65.	Por fim, o TRF1 destaca que existem benefícios na centralização da responsabilidade em uma única empresa, uma vez que facilita a verificação das suas causas e atribuição de responsabilidade, de modo a aumentar o controle sobre a execução do objeto licitado.
Análise
66.	De início, deve-se registrar que, no contexto da Tecnologia da Informação e Comunicação (TIC) , serviços de licenciamento de softwares de escritório são soluções diferentes de serviços computação em nuvem. O licenciamento de software consiste na aquisição de direitos de uso de software usados na organização, enquanto a infraestrutura de computação em nuvem consiste, em essência, em serviços de infraestrutura computacional remota, que incluem hardware e/ou software. 
67.	Nesse sentido, em teoria, licenças para softwares de escritório deveriam ser contratados separadamente dos serviços de nuvem, com vistas a atender a definição de "Solução de TI" estabelecida no art. 2º, inciso VII, da IN - SGD/ME 1/2019 e o disposto no art. 23, § 1º, da Lei 8.666/1993.
68.	Contudo, a análise da situação concreta demonstra que (i) foi admitida a indicação de marca dos itens 3, 4 e 5 com base no princípio da padronização; e (ii) os requisitos específicos do TRF1 demonstram que os serviços de nuvem guardam relação com os demais softwares aplicativos da Solução de TI pretendida (parágrafo 58) .
69.	Dessa forma, entende-se que, considerando as particularidades do caso concreto, os argumentos do TRF1 devem ser acolhidos.
70.	Todavia, os aspectos abordados acima não estão presentes no ETP (peça 34) e no Termo de Referência (peça 35, p. 2-3, item 5.2) . Nesse sentido, constatada a ausência das justificativas adequadas nos documentos de planejamento da contratação, fato consumado, será feita proposta de encaminhamento para inibir novas irregularidades da espécie, uma vez que deve haver explicações quanto ao relacionamento entre os serviços de nuvem e os demais itens da solução, bem com deve haver justificativa explícita para a decisão de contratar em lote único, conforme § 1º do art. 23 da Lei 8.666/1993 e à Súmula 247 do TCU.
III - Quanto ao perigo da demora reverso
71.	De início, o TRF1 afirma que, para minimização de eventual anulação dos atos decorrentes do certame, suspendeu preventivamente, em 26/1/2021, o pagamento da nota fiscal referente aos itens contratados, até que a presente questão seja analisada definitivamente. 
72.	Quanto aos possíveis impactos da eventual anulação do Contrato 60/2020, menciona a possibilidade das equipes que trabalham com relatórios gerenciais e que necessitam criar informações para tomada de decisão ficarem sem os recursos avançados da aplicação Microsoft PowerBI, item 3 do Contrato 60/2020. Essa ausência de funcionalidades pode levar a inviabilidade de construções das informações e a maior esforço das equipes na confecção. Portanto, trata-se novamente de serviço crítico para os órgãos da JF1, uma vez que os painéis gerenciais são ferramentas essenciais para a tomada de decisão de diretores, assessores, supervisores e até mesmo de magistrados. 
73.	Paralelamente, assevera que é de mesma valia a importância da ferramenta Company Communicator, pois, sem suas funcionalidades, comunicados que poderiam requerer certa urgência teriam que ser emitidos por outros meios que possivelmente não teriam a mesma eficiência da solução atual.
74.	Por fim, esclarece que o projeto de criação do atendente virtual da JF1, que tem como base a aplicação FAQPlus, necessita dos recursos do Microsoft Azure para funcionar, sendo, portanto, dependente do item 4 do Contrato 60/2020.
Análise
75.	Examinando a resposta do TRF1, observa-se que foram alegados possíveis prejuízos advindos com eventual suspensão do certame em relação à continuidade dos aplicativos que fazem uso dos recursos e serviços previstos nos itens da contratação. 
76.	Contudo, há de se fazer a ressalva que os itens 1 e 2 do certame se referem a uma atualização de versão.  Em relação ao item 3, sem o contrato, haveria um maior esforço das equipes na confecção das informações gerenciais, mas não inviabilizaria o trabalho delas, pois atualmente está disponível o software sem as funcionalidades "Pro". Já o item 5, em relação ao Company Communicator, o próprio TRF1 reconhece que há outras formas de expedir comunicados, embora de forma menos eficiente. E em relação ao FAQPlus, busca viabilizar uma nova funcionalidade (chatbot) , não havendo evidências de que seja um serviço crítico para exercício da Justiça.
77.	Sendo assim, entende-se que não está configurado o pressuposto do perigo da demora ao reverso.
Argumentos apresentados pela empresa Brasoftware (peça 55) 
78.	Em sua resposta, a Brasoftware versou sobre princípios a serem seguidos pela Administração Pública, defendeu que atendeu requisitos do edital, os quais, tanto a administração quanto os licitantes estão vinculados durante todo o procedimento licitatório, em observância do princípio da vinculação ao instrumento convocatório, não se verificando, no caso em testilha, qualquer conduta praticada pela empresa que, porventura, pudesse ser caracterizada como dolo, má-fé, desvinculação ao Edital ou, ainda, subsunção de prejuízos à administração pública e ao erário.
Análise
79.	Como a empresa não abordou sobre as irregularidades narradas pelo denunciante no âmbito do Pregão Eletrônico 48/2020 e nem sobre os motivos expostos na instrução precedente, que poderiam ensejar a adoção de medida cautelar por esta Corte de Contas, não será feita análise dos argumentos expostos pela Brasoftware, sem que haja prejuízo à análise dos pressupostos da cautelar e das eventuais irregularidades no certame.
Análise da medida cautelar
80.	Consoante o art. 276 do Regimento Interno/TCU, o Relator poderá, em caso de urgência, de fundado receio de grave lesão ao Erário, ao interesse público, ou de risco de ineficácia da decisão de mérito, de ofício ou mediante provocação, adotar medida cautelar, determinando a suspensão do procedimento impugnado, até que o Tribunal julgue o mérito da questão. Tal providência deverá ser adotada quando presentes os pressupostos do fumus boni iuris e do periculum in mora. 
81.	Considerando as informações prestadas pelo TRF1, verifica-se que não há, nos autos, os pressupostos acima mencionados, pois, em relação ao fumus boni iuris, verificou-se, no caso concreto, que é razoável tanto a indicação de marca dos serviços de nuvem como o agrupamento da solução em lote único.
82.	Em relação ao periculum in mora, verificou-se que o TRF1 já encerrou o pregão e, em 30/12/2020, assinou o Contrato 60/2020 (peça 31) com a empresa Brasoftware, vencedora do certame. Contudo, como o TRF1 suspendeu, preventivamente, em 26/1/2021, o pagamento da nota fiscal referente aos itens contratados, até que a presente questão seja analisada definitivamente, entende-se que o perigo da demora está mitigado neste momento.
83.	No que tange o periculum in mora ao reverso, constatou-se que não está configurado.
84.	Diante todo o exposto, conclui-se pelo indeferimento do pedido de medida cautelar formulado pelo denunciante, tendo em vista a ausência dos requisitos para sua concessão.
Análise do pedido de vista da empresa Brasoftware
85.	Conforme requerimento constante à peça 56, a Brasoftware Informática LTDA., empresa vencedora do PE 48/2020 e ouvida em oitiva nos presentes autos, solicita vistas dos autos processuais, nos termos dos artigos 163 e 164, do Regimento Interno do Tribunal de Contas da União.
86.	Inicialmente, ressalta-se que cabe ao TCU controlar o acesso e a divulgação de informações não públicas por ele produzidas ou custodiadas, de forma a resguardar a proteção das informações, nos termos do art. 17 da Resolução-TCU 294/2018.
87.	Embora o presente processo seja sigiloso, pois é uma Denúncia, apenas as peças iniciais que compõem a denúncia foram classificadas com sigilo, peças 1 - 8. As demais peças não possuem classificação sigilosa.
88.	Dado que o presente processo é sigiloso em sua origem, a empresa não pôde obter vista automaticamente, pois depende de autorização específica do relator, conforme disciplinado no art. 16 da Portaria-TCU 114/2020. 
89.	Por fim, analisando o pleito da Brasoftware, não se vê óbices na concessão da vista das peças não sigilosas, pois o sigilo aposto ao processo deve-se à obediência ao § 2º do art. 234 do Regimento Interno do TCU, sendo que a empresa já é parte do processo e não há informações que possam comprometer a análise do caso. Portanto, entende-se que dever ser concedido acesso às peças não sigilosas à solicitante, em observância ao art. 16, § 4º, da Portaria-TCU 114/2020.
CONCLUSÃO
90.	O documento constante na peça 1 deve ser conhecido como denúncia, por preencher os requisitos previstos no art. 235 do RI/TCU; no art. 237, inciso VII, do RI/TCU c/c o art. 113, § 1º, da Lei 8.666/1993; e no art. 103, § 1º, in fine, da Resolução - TCU 259/2014 (parágrafo 21) .
91.	Quanto à indicação de marca da solução dos itens 3, 4 e 5, a análise promovida no item I do exame técnico desta instrução concluiu por acolher as explicações apresentadas pelo TRF1 e, com fundamento no art. 9º, inciso I, da Resolução-TCU 315, de 2020, lhe dar ciência das falhas identificadas (parágrafos 59-60) .
92.	No que diz respeito ao agrupamento em lote único da solução, a análise promovida no item II do exame técnico desta instrução concluiu por acolher as explicações apresentadas pelo TRF1 e propor ciência das falhas identificadas (parágrafos 69-70) . 
93.	Em relação ao pedido de adoção de medida cautelar, estão ausentes os requisitos para sua concessão, razão para seu indeferimento (parágrafo 84) .
94.	Quanto ao pedido da empresa Brasoftware, concluiu-se pela concessão do acesso às peças não sigilosas à solicitante (parágrafo 89) .
95.	Por fim, considerando que as informações disponibilizadas nos autos permitem a formulação imediata da proposta de mérito, conclui-se pela procedência parcial da presente denúncia, propondo-se também o seu arquivamento.
PROPOSTA DE ENCAMINHAMENTO
96.	Ante todo o exposto, submetem-se os autos à consideração superior, com posterior envio ao gabinete do Relator, Ministro Raimundo Carreiro, com as seguintes propostas:
96.1.	conhecer da presente denúncia, satisfeitos os requisitos de admissibilidade previstos nos artigos 234 e 235 do RI/TCU e no art. 103, § 1º, in fine, da Resolução - TCU 259/2014, para, no mérito, considerá-la parcialmente procedente;
96.2.	indeferir o pedido de concessão de medida cautelar formulado pelo denunciante, tendo em vista a inexistência dos pressupostos necessários para sua adoção:
96.3.	dar ciência, com fundamento no art. 9º, inciso I, da Resolução-TCU 315/2020, ao Tribunal Regional Federal da 1ª Região (TRF1) que:
96.3.1.	a decisão pela contratação em lote único do PE 48/2020 não foi fundamentada de maneira adequada e explícita no Estudo Técnico Preliminar, tendo em vista que, em princípio, licenças para softwares aplicativos constituem uma solução de TI diferente dos serviços de computação em nuvem, em descumprimento ao art. 15, IV, c/c o art. 23, § 1º, da Lei 8.666/1993, ao art. 12, § 2º, I e § 3º, da IN - SGD/ME 1/2019 e à Súmula - TCU 247; 
96.3.2.	 a decisão pela escolha de indicação de marca, com fundamento no princípio da padronização, para os serviços de nuvem (Azure Monetary Commitment) no âmbito do Pregão 48/2020 não foi justificada de maneira explícita e adequada no Estudo Técnico Preliminar, com a devida realização de uma ampla pesquisa e comparação efetiva com alternativas existentes, demonstrando que a solução escolhida é a mais vantajosa e a única que atende as necessidades da entidade, em descumprimento à Lei 8.666/1993, art. 15, § 7º, I, à  IN - SGD/ME 1/2019, art. 11, inciso II, e à jurisprudência do TCU;
96.4.	deferir, com fundamento no art. 163, § 2º, do Regimento Interno do TCU e no art. 16, § 4º, da Portaria-TCU 114/2020, o pedido de vistas formulado pela empresa Brasoftware com relação às peças não sigilosas dos presentes autos;
96.5.	levantar o sigilo que recai sobre as peças destes autos, à exceção daquelas que contenham informação pessoal do denunciante, nos termos do § 1º do art. 236 do Regimento Interno do TCU c/c os arts. 104, § 1º, e 108, parágrafo único, da Resolução-TCU 259/2014; 
96.6.	encaminhar ao Tribunal Regional Federal da 1ª Região (TRF1) , à empresa Brasoftware Informática LTDA. e ao denunciante o acórdão que vier a ser proferido, destacando que o relatório e o voto que o fundamentam poderão ser acessados por meio do endereço www.tcu.gov.br/acordaos;
96.7.	arquivar os presentes autos, nos termos do art. 169, III, do Regimento Interno deste Tribunal." (Grifos conforme original) 
4.	É o relatório.

Walter Ferreira da Silva Junior (OAB/SP 232383), representando Brasoftware Informática Ltda.

Não atuou.

DENÚNCIA. TRIBUNAL REGIONAL FEDERAL DA 1ª REGIÃO. PREGÃO ELETRÔNICO 48/2020. OMISSÃO, NO ESTUDO TÉCNICO PRELIMINAR, DE JUSTIFICATIVA EXPLÍCITA PARA INDICAÇÃO DE MARCA. PARCIAL PROCEDÊNCIA. CIÊNCIA PREVENTIVA. INDEFERIMENTO DE CAUTELAR. ARQUIVAMENTO.

Secretaria de Fiscalização de Tecnologia da Informação (Sefti).

Relato o presente processo em razão de sorteio realizado na forma do art. 18-B da Resolução-TCU 175/2005. 
2.	Conforme assentado no relatório precedente, trata-se de denúncia, com requerimento de adoção de medida cautelar, com vistas a verificar a regularidade dos atos relacionados ao edital do Pregão Eletrônico (PE) 48/2020 do Tribunal Regional Federal da 1ª Região (TRF1) , cujo objeto é o registro de preços para eventual contratação de empresa especializada no fornecimento de upgrade, subscrição de licenças de softwares do tipo suíte de escritório (Microsoft 365) e créditos Azure, com garantia de atualização das versões, pelo período de 12 (doze) meses.  
3.	Em 30/12/2020 foi firmado contrato com valor total de R$ 363.751,28 entre o TRF1 e a empresa vencedora do certame, Brasoftware Informática Ltda., com vigência de 30/12/2020 a 11/02/2022. A unidade técnica informou que o "TRF1 suspendeu, preventivamente, em 26/1/2021, o pagamento da nota fiscal referente aos itens contratados, até que a presente questão seja analisada definitivamente".
4.	A denúncia contém, em suma, a assertiva de que houve a alegação equivocada do princípio da padronização, com o intuito de justificar o direcionamento para a solução de computação em nuvem Azure, da Microsoft.
5.	Por meio de despacho que proferi à peça 17, acolhi as propostas iniciais da Sefti para determinar realização de oitiva prévia e diligência ao TRF1 e oitiva da Brasoftware Informática Ltda.
6.	Saneados os autos, retorna o processo a este Relator com propostas uniformes da Sefti (peças 59 a 61) para conhecer da denúncia, considerá-la parcialmente procedente, indeferir a cautelar pleiteada e dar ciência preventiva ao Tribunal Regional Federal da 1ª Região das impropriedades verificadas nos autos, quais sejam:
96.3.1.	a decisão pela contratação em lote único do PE 48/2020 não foi fundamentada de maneira adequada e explícita no Estudo Técnico Preliminar, tendo em vista que, em princípio, licenças para softwares aplicativos constituem uma solução de TI diferente dos serviços de computação em nuvem, em descumprimento ao art. 15, IV, c/c o art. 23, § 1º, da Lei 8.666/1993, ao art. 12, § 2º, I e § 3º, da IN - SGD/ME 1/2019 e à Súmula - TCU 247; 
96.3.2.	 a decisão pela escolha de indicação de marca, com fundamento no princípio da padronização, para os serviços de nuvem (Azure Monetary Commitment) no âmbito do Pregão 48/2020 não foi justificada de maneira explícita e adequada no Estudo Técnico Preliminar, com a devida realização de uma ampla pesquisa e comparação efetiva com alternativas existentes, demonstrando que a solução escolhida é a mais vantajosa e a única que atende as necessidades da entidade, em descumprimento à Lei 8.666/1993, art. 15, § 7º, I, à  IN - SGD/ME 1/2019, art. 11, inciso II, e à jurisprudência do TCU;
7.	Razão assiste à unidade técnica.
8.	A denúncia deve ser conhecida pois satisfeitos os requisitos de admissibilidade previstos nos artigos 234 e 235 do RI/TCU e no art. 103, § 1º, in fine, da Resolução - TCU 259/2014.
9.	No que toca ao mérito da denúncia, as impropriedades apontadas pela Sefti, de fato, ocorreram e devem ser objeto de ciência preventiva ao TRF1.
10.	Com efeito, o Estudo Técnico Preliminar (peça 34) elaborado pelo órgão licitante não contém justificativa explícita para a escolha de indicação de marca para os serviços de nuvem da Microsoft (Azure Monetary Commitment) - item 5 do pregão, em desacordo com a Súmula 270/TCU[footnoteRef:2].  [2:  Em licitações referentes a compras, inclusive de softwares, é possível a indicação de marca, desde que seja estritamente necessária para atender exigências de padronização e que haja prévia justificação.] 
11.	Não obstante a omissão no Estudo Técnico Preliminar, o TRF1 logrou justificar, nos autos, a indicação de marca, mormente porquanto demonstrou que a adoção do produto ofertado por desenvolvido pela Microsoft é destinada a ampliar as funcionalidade de softwares aplicativos já existentes no ambiente Microsoft da Corte, de modo que a escolha de produto similar de outro fabricante ensejaria toda uma adaptação do pacote de serviços atualmente executados no Tribunal.
12.	Ademais, a contratação em lote único - e não de modo separado - também restou justificada nos autos, considerando que os serviços de nuvem se relacionam com os demais softwares da Solução de TI licitados. 
13.	Posto isso, embora demonstradas nos autos as necessidades de indicar a marca para a solução de nuvem (Azure Monetary Commitment - Microsoft) e de realizar a contratação em lote único (serviços de nuvem e demais softwares de Solução de TI) , faz-se necessário expedir ciência preventiva ao TRF1 da omissão da justificativa no Estudo Técnico Preliminar, com vistas a evitar sua repetição em certames futuros, nos termos do art. 9º, inciso I, da Resolução TCU 315/2020.
14.	Conseguintemente, a cautelar pleiteada há de ser indeferida, ante a ausência dos requisitos do fumus boni juris e do periculum in mora, considerando que o "TRF1 suspendeu, preventivamente, em 26/1/2021, o pagamento da nota fiscal referente aos itens contratados, até que a presente questão seja analisada definitivamente".
15.	Por fim, no que tange ao pedido formulado pela Brasoftware Informática Ltda. para ter acesso aos autos do processo, o pleito há de ser deferido com relação às peças não sigilosas pois a empresa figura como parte processual (interessada) .
16.	Ante o exposto, acolho as propostas da Sefti, cujos fundamentos integram as presentes razões de decidir, e Voto no sentido de que seja adotado o Acórdão que ora submeto a este Plenário.
TCU, Sala das Sessões Ministro Luciano Brandão Alves de Souza, em 17 de março de 2021.
RAIMUNDO CARREIRO 
Relator